【裁判字號】    94,訴,41
【裁判日期】    950802
【裁判案由】    給付票款等
【裁判全文】
臺灣高雄地方法院民事判決                94年度訴字第41號
原      告  塑恒股份有限公司
法定代理人  乙○○
訴訟代理人  黃啟倫律師
被      告  日安營造股份有限公司
                        1
法定代理人  戊○○
訴訟代理人  丙  ○
            丁○○
            侯永福律師
被      告  高雄市立明華國民中學
法定代理人  己○○
訴訟代理人  許再定律師
複 代 理人  甲○○
當事人間請求給付票款等事件，本院於民國95年7 月19日言詞辯
論終結，判決如下：
  主  文
被告日安營造股份有限公司應給付原告新台幣壹佰壹拾柒萬陸仟
陸佰伍拾玖元，及其中新台幣壹拾壹萬陸仟肆佰捌拾伍元自民國
九十三年五月十日起、其中新台幣伍拾貳萬肆仟壹佰捌拾伍元自
民國九十三年六月三十日起、其餘新台幣伍拾參萬伍仟玖佰捌拾
玖元自民國九十三年十一月一日起，均至清償日止，按週年利率
百分之六計算之利息。
原告其餘之訴駁回。
訴訟費用由原告負擔二分之一，餘由被告日安營造股份有限公司
負擔。
本判決第一項得假執行。但被告日安營造股份有限公司如以新台
幣壹佰壹拾柒萬陸仟陸佰伍拾玖元為原告預供擔保後，得免為假
執行。
原告其餘假執行之聲請駁回。
  事實及理由
一、本件原告主張：(一)原告執有被告日安營造股份有限公司（下
    稱日安公司）分別於民國93年5 月10日、93年6 月30日、93
    年10月31日、93年10月31日簽發票號分別為ABPO733970、AB
    PO733971、ABPO733972、ABPO733989號，金額分別為新台幣
    （下同）116,485 元、524,185 元、524,187 元、11,802元
    ，付款人均為高雄銀行營業部之支票4 紙（下稱系爭4 紙支
    票），屆期經原告提示，分別於93年5 月10日、93年6 月30
    日、93年11月1 日、93年11月1 日因存款不足、拒絕往來戶
    而遭退票，原告自得依票據之法律關係請求被告日安公司給
    付上開票款及其遲延利息。(二)被告日安公司於91年間承攬被
    告高雄市立明華國民中學（下稱明華國中）第一期校舍新建
    工程（下稱系爭工程），依約得請求被告明華國中給付工程
    款，原告因系爭4 紙支票均遭退票，為保全原告對被告日安
    公司之上開債權，向本院就系爭工程之工程款申請假扣押，
    經本院以93年度執全字第2422號一案核發執行命令（下稱系
    爭執行命令），禁止債務人即被告日安公司於1,176,659 元
    之範圍內向被告明華國中收取債權或為其他處分，第三人即
    被告明華國中亦不得向被告日安公司清償。被告明華國中於
    93年10月14日收受系爭執行命令，卻仍於93年10月22日給付
    被告日安公司第28期工程款4,494,533 元。又原告認第28期
    工程款4,494,53 3元足以支付被告日安公司所積欠原告之上
    開債務，故就第29期工程尚未驗收，被告明華國中尚不能給
    付第29期工程款及保留款予被告日安公司乙節不爭執。為此
    本於票據關係、民法代位權及強制執行之法律關係提起本件
    訴訟。聲明求為判決：(一)如主文第1 項所示。(二)確認被告日
    安公司對被告明華國中有1,176,659 元之債權存在。且被告
    明華國中應給付被告日安公司上述款項，及自起訴狀繕本送
    達翌日起至清償日止，按週年利率5%計算之利息，並由原告
    代為受領。(三)訴訟費用由被告負擔。(四)上開第1 、2 項請求
    ，原告願供擔保請准宣告假執行。
二、被告明華國中則以：系爭工程雖尚未完工，但仍有8,012,10
    5 元之工程保留款，足夠原告債權之清償。又該款項應屬何
    人所有，需等到系爭工程全部驗收合格，始能審斷。因此目
    前被告日安公司尚無請求給付之權利，既然日安公司目前無
    請求給付之權利，原告縱然對被告日安公司有債權存在，仍
    不得代位被告日安公司對被告明華國中起訴請求給付等語置
    辯。答辯聲明求為判決：(一)原告之訴駁回。(二)訴訟費用由原
    告負擔。(三)如受不利之判決，願供擔保請准宣告免為假執行
    。
三、被告日安公司辯稱：系爭4 紙支票係伊簽發予原告作為中間
    工程款之給付，本需付款，但現在被告日安公司也沒有錢給
    付。又系爭工程尚未完工，需於系爭工程完工，會同被告明
    華國中驗收後，方得領取工程款及保留款等語置辯。答辯聲
    明求為判決：(一)原告之訴駁回。(二)訴訟費用由原告負擔。(三)
    如受不利之判決，願供擔保請准宣告免為假執行。
四、兩造不爭執事項：(一)系爭4 紙支票係被告日安公司簽發予原
    告，屆期經原告提示，分別於93年5 月10日、93年6 月30日
    、93年11月1 日因存款不足、拒絕往來戶而遭退票，並有系
    爭4 紙支票及退理由單在卷可稽（見雄簡卷第8 至11頁）。
    (二)被告日安公司於91年3 月15日承攬系爭工程，系爭工程共
    分29期，關於第1 至28期工程款，被告明華國中均已給付被
    告日安公司，第29期工程尚未驗收，依系爭工程合約書之約
    定第29期工程款需完工並驗收合格，被告日安公司始能請求
    給付第29期工程款及保留款。(三)被告日安公司現已停止系爭
    工程之施作。(四)本院民事執行處於93年10月6 日核核發系爭
    執行命令，禁止被告日安公司於1,176,659 元範圍內向第三
    人即被告明華國中收取債權，或為其他處分，第三人即被告
    明華國中亦不得向被告日安公司清償。(五)被告明華國中於93
    年10月14日收受本院之系爭執行命令後，於93年10月19日具
    狀向本院民事執行處聲明異議稱：被告日安公司財務困難，
    無法依約履約完工，系爭工程嚴重落後，已經嚴重逾期並違
    約，被告日安公司對系爭工程現在已無任何工程款或其他款
    項足供領取等語，嗣於93年10月22日將第28期工程款4,494,
    533 元給付予被告日安公司，並有付款憑單影本在卷可稽（
    見本院卷第96頁）。
五、兩造爭執事項：(一)原告請求被告日安公司給付系爭4 紙支票
    之票款及其利息，有無理由? (二)被告日安公司對被告明華國
    中有無1,176,659 元之債權存在? 原告能否代位被告日安公
    司請求被告明華國中給付1,176,659 元及其利息，暨代為受
    領? 茲分述如下：
（一）原告請求被告日安公司給付系爭4 紙支票之票款及其利息
      ，有無理由?
      1.按在票據上簽名者，依票上所載文義負責。又發票人應
        照支票文義擔保支票之支付，票據法第5 條及第126 條
        定有明文。
      2.原告主張伊執有被告日安公司所簽發之系爭4 紙支票，
        屆期經提示，因存款不足或拒絕往來戶而遭退票之事實
        ，業據其提出支票及退票理由單各4 紙為證，且為被告
        日安公司所不爭執，自堪認原告之上開主張為真實，原
        告自得請求被告日安公司給付票款及各自系爭支票之提
        示日起按年息6%計算之利息。是原告依票據關係請求被
        告日安公司給付1,176,659 元，及其中116,485 元自93
        年5 月10日起、其中524,185 元自93年6 月30日起、其
        餘535,989 元自93年11月1 日起，均至清償日止，按週
        年利率6%計算之利息，依前開法條及票據法第133 條之
        規定，自屬正當，應予准許。
（二）被告日安公司對被告明華國中有無1,176,659 元之債權存
      在? 原告能否代位被告日安公司請求被告明華國中給付1,
      176, 659元及其利息，暨代為受領?
    1.按債務人怠於行使其權利時，債權人因保全債權，得以自
      己之名義，行使其權利，民法第242 條前段定有明文。
    2.查，於91年3 月15日就系爭工程與被告日安公司簽約者係
      訴外人高雄市政府教育局而非被告明華國中等情，有兩造
      就其真正不爭執之契約書影本在卷可稽（見本院卷第36頁
      至57頁），是被告明華國中既非系爭工程之契約當事人，
      被告明華國中就系爭工程即無給付第29期工程款、保留款
      及其他款項予被告日安公司之義務。又縱如原告主張被告
      日安公司係向被告明華國中承攬系爭工程等情屬實，惟系
      爭工程共分29期，其中第1 期至第28期之工程款，被告明
      華國中已給付被告日安公司完畢，第29期工程尚未驗收完
      畢，依系爭工程契約書之約定，第29期工程款需完工並驗
      收合格，被告日安公司始能請求給付第29期工程款及保留
      款，茲第29期工程尚未驗收完畢之事實，為兩造所不爭執
      ，則依系爭工程契約書之約定，被告日安公司亦不能請求
      被告明華國中給付第29期工程款、保留款及其他款項。
    3.次查，原告於93年10月1 日具狀向本院聲請在1,176,659
      元範圍內，假扣押被告日安公司對被告明華國中之工程款
      及其他一切債權，並經本院於93年10月6 日核發系爭執行
      命令，在1,176, 659元範圍內禁止被告日安公司向被告明
      華國中收取債權或為其他處分，被告明華國中亦不得向被
      告日安公司清償，該執行命令於93年10月14日送達被告明
      華國中，被告明華國中於93年10月19日具狀聲明異議稱：
      被告日安公司財務困難，無法依約履約完工，工程嚴重落
      後，已經嚴重逾期並違約，被告日安公司對系爭工程現在
      已無任何工程款或其他款項足供領取等語，嗣於93年10月
      22 日 將第28期工程款4,494,533 元給付被告日安公司等
      情，業據本院依職權調閱本院93執全字第2422號假扣押卷
      查核屬實，並有付款憑單在卷可證（見本院卷第96頁），
      且為兩造所不爭執，自堪認屬實。是原告主張被告明華國
      中於收受本院系爭執行命令後，仍給付系爭第28期工程款
      之事實，自堪予採信。又被告明華國中雖違背系爭執行命
      令而給付系爭第28期工程款4,494,533 元予被告日安公司
      ，惟此乃屬原告能否對被告明華國中請求損害賠償之問題
      ，不因被告明華國中違背系爭執行命令將系爭第28期工程
      款給付予被告日安公司，即認被告日安公司對被告明華國
      中仍有系爭第28期工程款請求權存在。準此，被告明華國
      中既已給付28期工程款4,494,533 元予被告日安公司，則
      被告日安公司對被告明華國中就系爭第28期工程款債權即
      已不存在，又被告日安公司就系爭工程不能請求被告明華
      國中給付第29期工程款、保留款及其他款項，已如上開2.
      所述，此外，原告未能舉證證明迄至目前為止，被告日安
      公司對被告明華國中尚有何債權存在，故原告依民法第24
      2 條之規定，代位請求確認被告日安公司對被告明華國中
      有1,176,659 元應屬無據。又被告日安公司對被告明華國
      中既無1,176,65 9元之債權存在，則原告亦無從代位被告
      日安公司請求被告明華國中給付被告日安公司1,176,659
      元，及自起訴狀繕本送達翌日起至清償日止，按週年利率
      5%計算之利息，並由原告代為受領。從而原告代位請求被
      告明華國中給付被告日安公司1,176,659 元及其利息，並
      由原告代為受領，難謂有據，不予准許。
六、綜上所述，原告依票據關係請求被告日安公司給付1,176,65
    9 元，及其中116,485 元自93年5 月10日起、其中524,185
    元自93年6 月30日起、其餘535,989 元自93年11月1 日起，
    均至清償日止，按週年利率6%計算之利息，為有理由，應予
    准許。此部分判決係命清償票據債務所為被告日安公司敗訴
    之判決，爰依職權宣告假執行，被告日安公司陳明願供擔保
    ，聲請宣告免為假執行，經核尚無不合，故酌定相當之擔保
    金額准許之。至於原告代位請求確認被告日安公司對被告明
    華國中有1,176,659 元之債權存在，且被告明華國中應給付
    被告日安公司上述款項，及自起訴狀繕本送達翌日起至清償
    日止，按週年利率5%計算之利息，並由原告代為受領，均為
    無理由，應予駁回。又原告此部分之訴既經駁回，其假執行
    之聲請即失所附麗，應併予駁回。
七、本件事證已臻明確，兩造其餘攻擊防禦方法於判決結果不生
    影響，故不再一一論述，附此明。
八、結論：原告之訴為一部有理由，一部無理由，依民事訴訟法
    第79條、第389 條第1 項第3 款、第392 條第2 項，判決如
    主文。
中    華    民    國    95    年    8     月    2     日
                      民事第二庭法  官  鄭月霞
正本係照原本作成。
如不服本判決，應於送達後20日內，向本院提出上訴狀並表明上
訴理由，如於本判決送達前提起上訴者，應於判決送達後10日內
補提上訴理由書（須附繕本）。
中    華    民    國    95    年    8     月    2     日
                                書記官  余幼芳


司法院資訊處製作；財團法人民間司法改革基金會備份。
